臺灣高雄地方法院民事判決　　　　　　　100年度訴字第872號
原　　　告　茅雀菲
訴訟代理人　尤挹華律師
　　　　　　郭正鵬律師
被　　　告　茅雪飛
訴訟代理人　林鴻駿律師
上列當事人間請求清償債務事件，經本院於民國100 年8 月31日
言詞辯論終結，判決如下：
    主      文
被告應給付原告新臺幣貳佰萬元及自民國九十九年十二月二十四
日起至清償日止按週年利率百分之五計算之利息。
訴訟費用由被告負擔。
本判決於原告以新臺幣陸拾陸萬陸仟柒佰元供擔保後得假執行。
但被告如以新臺幣貳佰萬元為原告供擔保後免為假執行。
    事實及理由
壹、程序事項
    按訴狀送達後，原告不得將原訴變更或追加他訴，但擴張或
    減縮應受判決事項之聲明者不在此限，民事訴訟法第255 條
    第1 項第3 款定有明文。本件原告最初起訴請求被告應給付
    新臺幣（下同）2,000,000 元及自民國85年1 月1 日起至清
    償日止，按年息5%計算之利息，嗣於本院審理中變更聲明為
    被告應給付2,000,000 元及自94年11月17日起至清償日止，
    按年息5%計算之利息，最終於本院言詞辯論期日主張被告應
    給付2,000,000 元及自支付命令繕本送達之翌日即99年12月
    24日起至清償日止，按年息5%計算之利息，經核其關於利息
    起算之時點變更乃屬擴張及減縮其應受判決事項之聲明，要
    與前揭規定相符，應予准許。
貳、實體部分
一、原告主張：伊與被告為姊妹關係，被告因經營中信當鋪經常
    有短期資金之需求，遂於85年1 月間與伊約定2,000,000 元
    之資金周轉額度，向伊陸續借款並開立支票號碼0000000 、
    0000000 ，面額均為1,000,000 元之支票二紙（下稱系爭支
    票）以供作擔保及代替借據之用，又因系爭支票係供擔保之
    用，故並未記載發票日期。據此，被告遂自85年4 月20日起
    陸續向伊周轉借款，伊亦分別自伊所有之兆豐國際商業銀行
    、高雄第三信用合作社、大眾銀行、玉山銀行、臺灣銀行、
    台北富邦銀行（下稱兆豐銀行等6 家銀行）帳戶內提領現金
    交付予被告，其間被告曾清償部分本息，迭至87年11月底經
    兩造會算後，被告仍欠伊2,450,000 元。然被告因無力足額
    清償，向伊請求減輕債務，伊始同意以2,000,000 元作為雙
    方債務關係之借款總額（下稱系爭借款），伊亦多次要求被
    告書寫借據或開立本票，惟均遭被告拒絕，但被告於87年11
    月以後，仍曾支付數次利息，其餘本息則均未清償，雖經伊
    催討，被告亦置之不理。為此爰依借貸關係，提起本件訴訟
    。並聲明：(一)被告應給付原告2,000,000 元，及自99年12月
    24日起至清償日止，按年息5%計算之利息。(二)願供擔保請准
    宣告假執行。
二、被告則以：系爭支票固係由伊簽發，惟其上並無發票日期之
    記載，應屬無效票據，原告自無任何請求權。況原告請求顯
    已罹於票據法第22條第1 項之1 年時效，伊自得主張時效抗
    辯。又兩造間並無借貸關係，若伊果積欠系爭借款，僅需開
    立面額2,000,000 元支票乙紙即可，何需連續開立系爭支票
    兩紙？又若伊有系爭借款未還，何以原告遲至近15年始提出
    訴訟？況原告並未舉證證明借款之交付及借貸關係之存在，
    伊否認兩造有借貸關係等語為辯。並聲明：(一)駁回原告之訴
    。(二)如受不利判決，願供擔保請准宣告免為假執行。
三、兩造不爭執事項：
  (一)兩造為親姊妹關係。
  (二)被告曾簽發支票號碼0000000 號、0000000 號，面額均為1,
    000,000 元，均未登載發票日期之系爭支票予原告。
四、得心證之理由
  (一)按稱消費借貸者，謂當事人一方移轉金錢或其他代替物之所
    有權於他方，而約定他方以種類、品質、數量相同之物返還
    之契約；借用人應於約定期限內，返還與借用物種類、品質
    、數量相同之物；又遲延之債務，以支付金錢為標的者，債
    權人得請求依週年利率百分之5 計算之法定遲延利息，民法
    第474 條第1 項、第478 條前段、第203 條、第233 條第1
    項前段規定綦詳。次按主張法律關係存在之當事人，須就該
    法律關係發生所須具備之特別要件，負舉證之責任。而此特
    別要件之具備，苟能證明間接事實，且該間接事實與要件事
    實間，依經驗法則已足推認其因果關係存在者，亦無不可，
    非以直接證明要件事實為必要（最高法院91年度台上字第20
    76號判決意旨參照）。
  (二)原告主張被告因短期資金之需求，與其約定2,000,000 元之
    資金周轉額度，並開立系爭支票供作擔保及代替借據之用，
    其亦分別自兆豐銀行等6 家銀行自己之帳戶內提領現金交付
    予被告等情，此有系爭支票及各銀行客戶存款資料明細表、
    存摺往來明細查詢、歷史交易資料、存戶交易明細表、存摺
    存款歷史明細查詢、活期性存款交易明細等在卷可稽，且據
    證人即兩造之父茅瑞賢證稱：被告曾經營中信當鋪但生意不
    好，每個月都要繳100,000 元的利息，被告就請原告幫忙，
    被告並有簽發2,000,000 元的支票，但是簽發幾張支票我不
    清楚，然後被告就在2,000,000 元的範圍內向原告周轉現金
    使用，我有看過原告拿錢借被告，但是因為他們之前有借也
    有還，所以我只看到其中的一部份金額等語明確（見本院卷
    第75頁、第76頁），而證人茅瑞賢為兩造之父，其與兩造均
    屬人倫、血緣上之至親，且更曾與被告同住，其實無理由虛
    捏事實以偏頗任何一造之必要，況其經本院明確告以得拒絕
    證言後，仍表明願具結以擔保其證言之可信性，且被告亦確
    有簽發系爭支票交原告收執，以被告應不可能無端而簽發鉅
    額支票，其上開證述內容應可採憑，是被告應曾在2,000,00
    0 元的額度內向原告借款周轉現金，且原告亦確實有交付現
    金予被告乙情堪認屬實無誤。而被告固不否認系爭支票為其
    所親自簽發，惟辯稱系爭支票係伊原本要向原告借款而簽發
    ，且系爭支票之所以未填載發票日期，係因其與原告尚在商
    量期間，雖其事後並未借到現金但因原告稱系爭支票已經遺
    失，故其無法索回系爭支票云云，然細譯系爭支票均僅記載
    發票人為被告及金額各為1,000,000 元而屬於未完成票據，
    以民間資金融通之習慣，除簽發本票供擔保或清償外，亦常
    見簽發未填載發票日期之空白授權支票，作為擔保或預為清
    償之支付工具（例如合會會員預納會款），以被告自承其夫
    曾文榮自75年起即經營中信當鋪為業，而當鋪業屬民間常見
    之資金流通管道，被告耳濡目染下，對於金融票據之運用理
    應較常人為熟稔，且其亦曾擔任倉管、品管人員，並非全無
    社會工作經歷之人，又豈會不知其所簽發之空白授權票據在
    補充填載完成後，不問填載之人是否無權或越權，均有使票
    據完成發票之效力，使其應按填載後之文義負責，且嗣後輾
    轉取得系爭支票之執票人若係善意取得已具備法定應記載事
    項之票據者，仍得依票據文義對其行使權利，其亦不得以票
    據原係欠缺應記載事項為理由，對於執票人主張票據無效，
    是被告在未取得原告交付消費借貸之金額前，殊無可能草率
    開立僅發票日空白之票據並任意交付予原告而自陷於遭追索
    之風險中，則被告所辯其並未自原告處取得消費借貸之現金
    即將系爭支票交付予原告云云，顯不合於常情，自不足以採
    為有利於被告之認定。而原告主張其與被告間曾有消費借貸
    乙節，固未提出消費借貸契約書及各筆消費借貸金額交付之
    直接證據以資證明，然親屬間之資金往來本非一般金融交易
    市場所得比擬，借貸雙方因礙於情面或基於信任等因素，未
    將其間借貸契約逐條逐句行諸文字、契據，而借貸資金之交
    付更常囿於雙方會晤時間、地點之需求不必然逐筆均有人證
    、物證可佐憑，然證人茅瑞賢既已證述兩造間確實就2,000,
    000 元之範圍內有周轉資金之約定，且有交付部分現金之事
    實而系爭支票亦足資證明係被告供原告擔保之契據等間接事
    實，依經驗法則已堪合理認定兩造間確實曾多次有消費借貸
    之資金往來無虞。
  (三)又原告主張兩造就上揭消費借貸部分，至87年11月底經兩造
    會算後，被告仍欠其2,450,000 元，然囿於被告無力清償，
    其遂同意減至系爭借款之金額等情，業據證人茅瑞賢稱：我
    知道兩造就2,000,000 元周轉金的消費借貸關係有結算過，
    但結算的時間我記不清楚了，但結算金額就是2,000,000 元
    ，我之所以知道他們結算系爭借款為2,000,000 元是被告告
    訴我的，她說因為週轉不靈所以共欠原告2,000,000 元，85
    年開始我和被告同住在中華三路，後來又跟她一起搬到鼎新
    路，搬到鼎新路後，原告有來向被告要錢，當時我有問原告
    為什麼要來找被告，原告跟我說她是來跟被告拿利息的，我
    有看到原告來要錢，我也知道被告還不起，她不是不願意還
    ，只因為被告破產了才還不起，所以被告有時候有還利息，
    有時候連利息都還不起等語綦詳，證人茅瑞賢之證言具可信
    性，已如前述，而觀諸其證述之內容，除能明確說明其如何
    獲悉兩造結算消費借貸之經過及精確指述結算之金額為2,00
    0,000 元外，其語句中充滿父親對女兒即被告經濟上困境之
    同情，甚至一再稱被告不是不願意還錢而係還不起等語為被
    告開脫，堪信其應確實經歷其事，否則豈能如此清楚而詳盡
    的證述兩造間結算與催收利息之細節，並對被告之境遇多所
    憐惜，是原告主張其與被告至87年11月底就之前之周轉金借
    貸進行會算後，囿於被告無力清償，其遂同意減至系爭借款
    之金額等情屬實無訛。被告雖辯稱：依戶籍謄本所示，證人
    茅瑞賢係於88年9 月28日始遷居高雄市○○○路，是其證述
    顯有不實云云，然戶籍之登記與現實居所常因就學、任職或
    個人規劃等各種原因不必然相符，此在現今社會實屬常見而
    所在多有，被告以此理由辯駁證人之親身經歷顯屬無據，自
    不足以作為有利於被告之認定。
  (四)又被告另以系爭支票開立時間係於81年6 月1 日至82年2 月
    1 日之間，認原告於99年11月16日始提出支付命令之請求已
    罹於時效云云，惟原告係與被告約定在2,000,000 元額度內
    提供資金與被告成立消費借貸，而系爭支票僅係被告為原告
    供擔保所簽發，且兩造特意將發票日期留白，益彰顯其係空
    白授權票據之性質，似難僅因系爭支票開立之時間在81年至
    82年之間，即得遽以該年度作為兩造之消費借貸關係時效起
    算時點，況兩造業於87年間結算被告積欠之金額，並約定原
    告僅於系爭借款之金額限度內對被告索償已如前述，則依民
    法第129 條第1 項第2 款之規定，原告之消滅時效業因被告
    於結算時承認其對原告所負之債務而中斷時效之進行，並自
    兩造結算後約定由被告對原告負擔系爭借款之時，起算系爭
    借款之請求權時效，依民法第125 條之規定，自仍為15年無
    疑，則系爭借款既係於87年11月底成立已如前述，則原告於
    本件起訴請求被告履行系爭借款債務要無何罹於時效之餘地
    ，被告所辯顯無理由。
  (五)末被告主張原告於聲請支付命令時稱兩造係於85年1 月間即
    生2,000,000 元之消費借貸關係，嗣後又稱係循環周轉始生
    系爭借款，前後矛盾云云。惟督促程序，係對以給付金錢或
    其他代替物或有價證券之一定數量為標的之請求，僅依債權
    人之聲請，並不訊問債務人，祇憑一方的書面審理，對債務
    人頒發支付命令，是該程序重在節省當事人間之勞力、時間
    、費用支出故而力求簡速進行，是原告為求迅速獲得債權之
    清償，簡略記載兩造間債權債務關係，亦無可厚非，殊難僅
    因其已為精簡之敘述而禁止原告於訴訟進行中就其主張之事
    實再詳為完整之陳述，或遽認其所述前後不符而一律摒除不
    用，是被告稱原告起訴之事實前後矛盾實不足採。
  (六)綜上，被告辯稱證人茅瑞賢證述不實、原告主張之事實前後
    矛盾及系爭借款已罹於時效云云，均不足採，而被告既於87
    年11月底經兩造結算後，由原告同意被告僅負擔系爭借款之
    金額，是原告請求被告償還系爭借款2,000,000 元自屬有據
    。
五、從而原告依消費借貸之法律關係請求被告給付2,000,000 元
    及自99年12月24日起至清償日止，按週年利率5%計算之利息
    ，為有理由，應予准許。
六、本件兩造均陳明願供擔保請准為或免為假執行之宣告，經核
    均無不合，爰分別酌定如主文欄第3 項所示之相當擔保金額
    ，予以准許。
七、據上論結，原告之訴為有理由。依民事訴訟法第78條、第39
    0 條第2 項、第392 條第2 項，判決如主文。
中    華    民    國   100    年    9     月    21    日
                  民事第三庭  審判長法  官  黃宏欽
                                    法  官  楊淑儀
                                    法  官  謝宗翰
以上正本係照原本作成。
如對本判決上訴，須於判決送達後20日內向本院提出上訴狀。如
委任律師提起上訴者，應一併繳納上訴審裁判費。
中    華    民    國   100    年    9     月    21    日
                                    書記官  王居玲